ACORDAO-COMPLETO-2351787

ACÓRDÃO 3577/2019 ATA 17/2019 - SEGUNDA CÂMARA

VISTO, relatado e discutido este recurso de reconsideração, interposto por Alex José Batista contra o Acórdão 10750/2016-TCU-Segunda Câmara, retificado, por inexatidão material, pelo Acórdão 10961/2016-TCU-Segunda Câmara. 
	ACORDAM os ministros do Tribunal de Contas da União, reunidos em sessão da 2ª Câmara, diante das razões expostas pela relatora, e com fundamento nos arts. 32, inciso I, e 33 da Lei 8.443/1992, em:
	9.1. conhecer do recurso de reconsideração interposto por Alex José Batista e dar-lhe provimento integral para afastar o débito e a multa cominados, respectivamente, pelos subitens 9.1 e 9.2 do Acórdão 10750/2016-TCU-Segunda Câmara, bem como julgar as suas contas regulares com quitação plena no que tange à gestão do Convênio 740.531/2010;
	9.2. restituir os autos ao relator a quo, ministro Augusto Nardes, para que avalie a necessidade de chamar em audiência a prefeita sucessora do município de Cidade Ocidental/GO, Giselle Cristina de Oliveira Araújo (CPF XXX.355.141-XX) , a fim de que apresente razões de justificativa acerca da não apresentação da prestação de contas cujo prazo final ocorreu em sua gestão, diante do fato de ter havido gestão recursal do convênio em seu mandato, e ainda para que seja instado o referido município a devolver os recursos federais repassados, e não utilizados no âmbito do Convênio 740.531/2010, que, até a data de 21/01/2016, permaneciam na conta bancária municipal, no valor de R$ 180.459,33;
	9.3. remeter cópia deste acórdão ao recorrente, ao Ministério do Esporte, à Prefeitura Municipal de Cidade Ocidental/GO e ao procurador-chefe da Procuradoria da República no Estado de Goiás.

Recurso de reconsideração contra decisão que julgou contas irregulares com condenação em débito e imputação de multa.

Segunda Câmara

município de Cidade Ocidental/GO.

3. Recorrente: Alex José Batista (CPF XXX.989.301-XX).

13.1. Ministros presentes: Augusto Nardes (na Presidência), Aroldo Cedraz, Raimundo Carreiro e Ana Arraes (Relatora).
13.2. Ministro-Substituto presente: André Luís de Carvalho.

ACORDAO-COMPLETO-2548683

Acórdão 5682/2022 - Segunda Câmara

ACORDAO-COMPLETO-2538897

Acórdão 3890/2022 - Segunda Câmara

ANA ARRAES

ministro Augusto Nardes.

Adoto com relatório a instrução da Secretaria de Recursos - Serur (peça 125) , acolhida por diretor (peça 126) , pelo secretário (peça 127) e pelo Ministério Público junto ao TCU - MPTCU (peça 128) :
"INTRODUÇÃO
Trata-se de recurso de reconsideração (peças 46-49) interposto por Alex José Batista, ex-prefeito do Município de Cidade Ocidental/GO, contra o Acórdão 10750/2016-TCU-Segunda Câmara (peça 30) , relator Ministro Augusto Nardes, retificado, por inexatidão material, pelo Acórdão 10961/2016-TCU-Segunda Câmara (peça 36) , relator Ministro Augusto Sherman, que julgou irregulares as contas do responsável, condenando-o ao pagamento do débito apurado bem como de multa proporcional. 
1.1. A deliberação recorrida apresenta o seguinte teor:
Acórdão 10750/2016-TCU-Segunda Câmara (peça 30) 
VISTOS, relatados e discutidos estes autos de tomada de contas especial instaurada pelo Ministério do Esporte (ME) , em razão da impugnação total de despesas referentes ao Convênio 740.531/2010, celebrado com município de Cidade Ocidental/GO, tendo por objeto o desenvolvimento de atividades e esporte recreativo e de lazer por doze meses, em oito núcleos, para atendimento, no município, a jovens na faixa etária de 15 a 24 anos;
ACORDAM os Ministros do Tribunal de Contas da União, reunidos em sessão de 2ª Câmara, ante as razões expostas pelo Relator, em:
9.1. julgar irregulares as contas do Sr. Alex José Batista, com fundamento nos arts. 1º, inciso I, 16, inciso III, alínea 'c', da Lei 8.443/1992, c/c os arts. 19, caput, e 23, inciso III, da mesma Lei, e com os arts. 1º, inciso I, 202, § 6º, 209, inciso III, 210, caput, e 214, inciso III, do Regimento Interno do TCU, condenando-o ao pagamento do débito no valor original de R$ 614.640,00 (seiscentos e quatorze mil e seiscentos e quarenta reais) , com a fixação do prazo de quinze dias, a contar das notificações, para comprovar, perante o Tribunal (art. 23, inciso III, alínea 'a' da Lei 8.443, de 1992, c/c o art. 214, inciso III, alínea 'a' do Regimento Interno do TCU) , o recolhimento da dívida aos cofres do Tesouro Nacional, atualizada monetariamente e acrescida dos juros de mora, calculados a partir da data de 4/5/2011, até a data do efetivo recolhimento, na forma prevista na legislação em vigor;
9.3. aplicar ao Sr. Alex José Batista a multa prevista no art. 57 da Lei 8.443/1992, c/c o art. 267 do Regimento Interno do TCU, no valor de R$ 79.000,00 (setenta e nove mil reais) , fixando-lhe o prazo de 15 (quinze) dias, a contar da notificação, para comprovar, perante o Tribunal (art. 23, inciso III, alínea 'a' da Lei 8.443, de 1992, c/c o art. 214, inciso III, alínea 'a' do Regimento Interno do TCU) , o recolhimento da dívida ao Tesouro Nacional, atualizada monetariamente desde a data do presente Acórdão até a do efetivo recolhimento, se for paga após o vencimento, na forma da legislação em vigor;
9.4. autorizar, desde logo, nos termos do art. 28, inciso II, da Lei 8.443/1992, a cobrança judicial da dívida, caso não atendidas as notificações;
9.5. encaminhar cópia deste acórdão, bem como do relatório e do voto que o fundamentam, ao Ministério do Esporte (ME) e ao Procurador-Chefe da Procuradoria da República no Estado de Goiás, este para as providências que entender cabíveis, nos termos do § 3º do art. 16 da Lei 8.443/1992, c/c o § 7º do art. 209 do Regimento Interno do TCU. (grifos acrescidos) 
Acórdão 10961/2016-TCU-Segunda Câmara (peça 36) 
Os Ministros do Tribunal de Contas da União, quanto ao processo a seguir relacionado, ACORDAM, por unanimidade, com fundamento nos arts. 143, inciso V, alínea 'd', do Regimento Interno do TCU, aprovado pela Resolução nº 155/2002; 38 e Anexo VI da Resolução nº 164/2003, c/c o Enunciado n. 145 da Súmula de Jurisprudência predominante no Tribunal, , em retificar, por inexatidão material, o Acórdão 10750/2016-TCU-Segunda Câmara, prolatado na Sessão de 20/9/2016, inserido na Ata nº 34/2016-Ordinária, relativamente ao seu subitem 3.1,  onde se lê: 'Interessado: Ministério do Esporte (ME) (00.000.000/0510-00) ', leia-se: 'Interessado: Ministério do Esporte (ME) (02.961.362/0001-74) ' e aos subitens 9.3, 9.4 e 9.5, onde se lê: '9.3. ... 9.4. ... 9.5. ...', leia-se: '9.2. ..., 9.3. ... e 9.4. ...', mantendo-se inalterados os demais termos do acórdão ora retificado, de acordo com os pareceres emitidos nos autos:
HISTÓRICO
Trata-se de tomada de contas especial instaurada pelo Ministério do Esporte (ME) , em razão da impugnação total de despesas referentes ao Convênio 740.531/2010 (peça 1, p. 93-115) celebrado com o município de Cidade Ocidental/GO, tendo por objeto o desenvolvimento de atividades e esporte recreativo e de lazer por doze meses, em oito núcleos, para atendimento a jovens na faixa etária de 15 a 24 anos, no município de Cidade Ocidental/GO.
1.2. Os recursos previstos para implementação do objeto foram orçados no valor total de R$ 632.190,00 (peça 1, p. 101) , sendo R$ 614.640,00 do concedente e R$ 17.550,00 da convenente, a título de contrapartida. Os recursos foram transferidos pela concedente, em duas parcelas, mediante as seguintes ordens bancárias: 20110B801606, no valor de R$ 570.840,00 e 2011OB801607, no valor de R$ 43.800,00, ambas emitidas na data de 4/5/2011 (peça 2, p. 256) .
1.3. O convênio vigeu, originalmente, no período de 1/7/2010 a 1/9/2011, conforme ajustado (peça 1, p. 101) , com o prazo de trinta dias para apresentação da prestação de contas. Ocorreu a prorrogação de prazo, por meio de aditivo (peça 1, p. 161-163) , até a data de 31/12/2012. O prazo para a apresentação da prestação de contas avançou à gestão sucessora. No caso presente, como não foram apresentados elementos capazes de comprovar a gestão de recursos pelo sucessor, bem como foram adotadas pela prefeita sucessora as medidas legais cabíveis, aplicou-se a ela o teor da Súmula TCU 230 para afastar a sua responsabilidade (peça 31) .
1.4. De acordo com o Relatório de Tomada de Contas Especial (peça 2, p. 240-246) e o Relatório de Auditoria 2135/2014 (peça 2, p. 260-262) proveniente da Diretoria de Auditoria de Previdência, Trabalho, Pessoal, Serviços Sociais e Tomada de Contas Especial da Secretaria Federal de Controle Interno, o responsável está em débito com a Fazenda Nacional, em razão da impugnação total das despesas, conforme Parecer Financeiro 20/2014 CPREC/CGPCO/DGI/SE/ME (peça 1, p. 231-235) .
1.5. Diante disso, a Coordenadoria-Geral de Auditoria das Áreas de Pessoal e Benefícios e de Tomada de Contas Especial da Secretaria Federal de Controle Interno certificou a irregularidade das contas (peça 2, p. 264) , acompanhada pelo parecer do dirigente do órgão de Controle Interno, tendo o Ministro de Estado do Esporte, Sr. George Hilton, registrado o conhecimento das conclusões daquele órgão de controle interno (peça 2, p. 269) .
1.6. O gestor, Sr. Alex José Batista, teve sua responsabilidade inscrita no Siafi na data de 7/2/2014 (peça 2, p. 238) .
1.7. No âmbito deste Tribunal, o Sr. Alex José Batista foi devidamente citado, por meio do Ofício 1079/2015-TCU/SECEX-GO (peça 11-12 e 19) , pela não comprovação da boa e regular aplicação dos recursos federais repassados ao Município de Cidade Ocidental/GO e suas alegações foram analisadas em duas oportunidades pela Secretaria de Controle Externo no Estado de Goiás (Secex/GO) , que concluiu, em ambas, pela rejeição dos argumentos apresentados pela defesa.
1.8. Em instrução de peças 56-58, a Serur analisou o mérito de acordo com os documentos constantes dos autos concluindo pela improcedência do recurso. No entanto, o indigitado apresentou nova documentação (peças 59-117) que afirma ser suficiente para comprovar a boa e regular gestão dos recursos públicos. Nesse sentido, a relatora, Exma. Ministra Ana Arraes, entendeu adequado e necessário retornar os autos à Serur para análise no mérito dos novos elementos acostados aos presentes autos.
1.9. Portanto, neste momento recursal, novamente o indigitado apresenta argumentos e documentos que considera suficientes para afastar a sua condenação.
EXAME DE ADMISSIBILIDADE
Reitera-se o exame de admissibilidade à peça 51, ratificados à peça 54 e 119 pela Exma. Ministra Ana Arraes, que conheceu do recurso de reconsideração interposto por Alex José Batista, ex-prefeito do Município de Cidade Ocidental/GO, contra o Acórdão 10750/2016-TCU-Segunda Câmara (peça 30) , retificado, por inexatidão material, pelo Acórdão 10961/2016-TCU-Segunda Câmara (peça 36) , sem efeitos suspensivos, por ausência de previsão legal diante da sua intempestividade.
EXAME TÉCNICO
MÉRITO
Ausência de Irregularidade
1.10. O recorrente afirma a necessidade de afastar a sua responsabilidade, tendo em vista a alegação de que não há irregularidade passível de condenação nas presentes contas com base nos seguintes argumentos (peças 46-49 e 59-119) :
a) a prefeita sucessora não prestou contas do convênio em análise, apesar de o prazo para prestação de contas ter findando em sua gestão, tendo em vista que a vigência foi alterada para 1/3/2013 (peça 59, p. 2 e peça 2, p. 138) ;
b) o recorrente não possui nenhuma responsabilidade sobre a prestação de contas e devolução dos recursos do saldo remanescentes na conta específica do ajuste (peça 59, p. 2) ;
c) deixou nos cofres da prefeitura cerca de cento e sessenta mil reais bem como houve pagamentos relativos ao convênio até o dia 02/04/2013, já na gestão da prefeita sucessora, que preferiu ajuizar ação civil pública contra o recorrente permanecendo inerte quanto à prestação de contas e devolução dos recursos remanescentes;
d) o objeto foi executado, os valores foram empenhados, conforme documentos anexados aos autos neste momento recursal, entre eles extrato de empenhos de pagamentos de instrutores, contratos firmados com os colaboradores e edital para fornecimento de material esportivo (peças 47-49 e peça 59, p. 6) ;
e) diante da possiblidade de execução do objeto, deve-se acatar a prestação de contas; 
f) não houve locupletamento indevido, dano ao erário ou má-fé;
g) há documentos que comprovam a relação de contratados bem como a atividade esportiva desenvolvida por cada colaborador (peça 59, p. 3) ;
h) houve cerimônia de encerramento nos dias 15 e 16/12/2012, conforme fotografias acostadas aos autos (peça 59, p. 4) ;
i) os novos elementos trazem também relação de pagamentos (peça 59, p. 4-5 e 13-40) , extratos bancários da conta corrente do ajuste (peça 59, p. 43-72) , cópias de cheques e notas fiscais, entre outros (peça 59, p. 4) ;
j) à peça 59, p. 5, estão relacionadas organizadamente as despesas realizadas, e à peça 59, p. 13-40 consta a conciliação bancária listando todos os pagamentos, inclusive indicando o nome dos colaboradores;
k) protocolou-se junto à prefeitura o Ofício 1/2018 solicitando a devolução do saldo da conta corrente aos cofres da União (peça 59, p. 6) ;
l) o saldo remanescente do ajuste não foi devolvido pelo recorrente, pois ainda havia pendências financeiras a serem liquidadas na medida em que houve atividades do projeto até o dia 16/02/2012, impossibilitando a liquidação de despesas e respetivos pagamentos até o dia 21/12/2012, fim de sua gestão; conforme extrato bancário há pagamentos até o dia 04/04/2013;
m) não houve emissão de cartão para a conta específica do ajuste, mas apenas emissões de TED e cheques, exaurindo-se ao fim de seu mandato qualquer poder ou autorização para movimentação financeira da conta;
n) a aplicação dos recursos ocorreu em 06/06/2013 mediante aquisição de cotas de um fundo da CEF, não havendo outra entrada financeira, conforme extrato bancário, não havendo dúvidas de que o saldo remanescente se refere ao ajuste (peça 59, p. 7) ;
o) diante do princípio da continuidade administrativa, não era exigível do recorrente a prestação de contas e a devolução do saldo remanescente; e
p) restou comprovado, com os documentos ora acostados, o gasto total com recursos do convênio, sendo R$ 43.800,00 em material permanente, R$ 114.400,00 em material de consumo, R$245.469,00 em pagamentos de monitores e coordenadores de atividades esportivas, R$ 61.462,80 com as ações de divulgação, formação e eventos, totalizando um gasto total de R$ 465.131,80, restando um saldo financeiro de R$ 149.508,20, sem considerar o rendimento da aplicação financeira.
1.11. Requer o afastamento da condenação em débito e em multa para que suas contas sejam julgadas regulares. Alternativamente, diante do princípio da proporcionalidade, requer seja-lhe aplicado somente multa (peça 59, p. 8-9) .
Análise
1.12. Assiste razão ao recorrente. Explica-se.
1.13. Após a instrução da Serur de peças 56-58, o recorrente colacionou aos autos elementos suficientes para sanear a prestação de contas, fazendo-o de forma organizada. 
1.14. À peça 59, p. 13-40, o recorrente apresenta tabela contendo conciliação bancária e relação de pagamentos, descrevendo o fornecedor/prestador de serviço ao qual se destinou cheque ou transferência bancária via TED, bem como a correspondente nota fiscal/contrato de prestação de serviço. O extrato bancário para conferência encontra-se à peça 59, p. 43-73. O extrato bancário referente à aplicação financeira foi acostado à peça 59, p. 73-98.
1.15. Os contratos de prestação de serviços foram acostados às peças 60-115, bem como respectivos processos de pagamentos, com as cópias dos cheques, conforme tabela a seguir formulada:
	Nome do prestador de serviço
	Número do Contrato
	peça, p.

	RICARDO MEDEIROS DE SOUZA
	289/2011
	106, p. 1-5

	ARÃO AUGUSTO XAVIER INOCENCIO
	269/2011
	67, p. 1-5

	HEMERSON ARAUJO SANTOS
	282/2011
	79, p. 1-5

	TALITA SILVA
	301/2011
	111, p. 1-6

	YTALO CESAR DOS SANTOS CUNHA
	296/2011
	114, p. 1-5

	YURI SOARES DOS SANTOS
	305/2011
	115, p. 1-6

	SALOMAO REIS DE SOUZA
	299/2011
	110, p. 1-5

	PAULO EDUARDO RIBEIRO JUNIOR
	271/2011
	104, p. 1-10

	JOAO RIBEIRO DA SILVA
	275/2011
	86, p. 1-5

	IVONE DE SOUZA FERNANDES
	272/2011
	83, p. 1-6

	ROBSON RIBEIRO DE CARVALHO
	270/2011
	107, p. 1-6

	MARCOS ANTONIO DE JESUS COSTA
	290/2011
	97, p. 1-5

	MARISA FERREIRA DE SOUZA
	292/2011 e 226/2012
	101, p. 1-10

	ALVARO ROBERTO ARAUJO DE MORAES COSTA
	307/2011
	66, p. 1-5

	MATEUS HENRIQUE LOULA DA SILVA
	277/2011
	103, p. 1-5

	DOUGLAS JOSÉ DOS SANTOS
	304/2011
	75, p. 1-5

	HUDSON FERNADES RIBEIRO
	276/2011
	81, p. 1-5

	DOUGLAS PEREIRA DA TRINDADE
	309/2011
	71, p. 1-5

	ANDRÉ MARTINS ARAUJO DE SOUZA
	303/2011
	68, p. 1-5

	ANA PAULA DA SILVA LOPES DE OLIVEIRA
	293/2011
	65, p. 1-6

	MARCELO DOS SANTOS FERREIRA
	298/2011
	99, p. 1-5

	LUIZ GONZAGA MOREIRA JUNIOR
	287/2011 e 112/2012
	94, p. 1-5

	LEONARDO ARAUJO DA SILVA
	297/2011
	92, p. 1-6

	JUNIOR BRAGA BORGES SILVA
	310/2011
	90, p. 1-5

	JOSE RONALDO MATOS CARDOSO
	286/2011
	88, p. 1-6

	FRANCISCO CRISTIANO BELARMINO MOTA
	306/2011
	77, p. 1-5

	PAULO HENRIQUE PEREIRA LINS
	291/2011
	105, p. 1-5

	ALEXANDRE BRITO DE SOUZA
	302/2011
	63, p. 1-5

	ALEXSANDRO DA SlLVA BASILIO
	288/2011 e 227/2012
	62, p. 1-10

	FREDERICO DE SOUZA SANTOS
	274/2011
	78, p. 1-5

	EGBERTO DA SlLVA ZACARlAS
	273/2011
	76, p. 1-5

	AECIO LEMOS SILVA
	308/2011
	60, p. 1-6

	JOSE FLORENTINO DE MORAIS
	285/2011
	85, p. 1-6

	MARCIO BASTOS DA SILVA
	279/2011
	98, p. 1-5

	MARIANA ORSINE CORREA
	281/2011
	96, p. 1-5

	ALISSON RlCARDO MACEDO COUTO
	111/2012
	61, p. 1-5

	ALES SANDRO PIRES FERREIRA
	152/2012
	64, p. 1-5

	BOMFIM ALEXANDRE CORREIA
	230/2012
	69, p. 1-5

	CARLOS CEZAR INOCÊNCIO
	228/2012
	70, p. 1-5

	DOUGLAS CARVALHO LOVATlNI
	284/2011 e 169/2012
	72, p. 1-9

	DANILLO SIMOES DE OLIVEIRA
	280/2011
	73, p. 1-5

	DENILTON BARBOSA DE SOUZA
	148/2012
	74, p. 1-6

	HEVERTON ARAUJO SANTOS
	294/2011
	80, p. 1-5

	IVANILDO JOSE DE SOUZA
	144/2012
	82, p. 1-5

	JEAN CARLOS COSME FERNANDES DA SILVA
	114/2012
	84, p. 1-5

	JOSE CARLOS NASCIMENTO
	109/2012
	87, p. 1-5

	JULIANO SILVA DE OLIVEIRA
	294/2011 e 151/2012
	89, p. 1-10

	KAROLINY RIBEIRO PEREIRA
	300/2011
	91, p. 1-6

	LUANA FERNANDES MEDEIROS
	145/2012
	93, p. 1-5

	MARIA DAS DORES SAMPAIO
	149/2012
	95, p. 1-6

	MARCELO FRANKLIN DE ALENCAR
	107/2012
	100, p. 1-5

	MARIO LUIZ TEIXEIRA AMARAL
	110/2012
	102, p. 1-5

	RIVELINO DE SOUZA SANTANA
	150/2012
	108, p. 1-6

	STEFANY CESAR RODRIGUES
	283/2011
	109, p. 1-5

	TATIANE ANDRADE DE SOUZA
	229/2012
	112, p. 1-5

	VANESSA DIAS DOS SANTOS
	113/2012
	113, p. 1-5

1.16. Note-se que, nos contratos de prestação de serviços, informa-se tratar-se de ação que se encontrava no escopo do convênio em análise, já em sua primeira cláusula que assim dispõe (peça 114, p. 2) :
CLÁUSULA PRIMEIRA - OBJETO
Este contrato tem por objeto a prestação de serviços na área de Monitoramento no Convênio no 740531/2010 ME.
1.17. Os documentos referentes aos processos de pagamento mediante emprego dos recursos públicos federais transferidos no âmbito do ajuste para aquisição de material de consumo, material permanente, bem como realização de eventos de divulgação encontram-se acostados à peça 59, p. 106-266. As notas fiscais constantes da peça 59, p. 111-112, 118, 121, 132, 148, 154, 160, 165, 169, 173, 177, 181, 184, 188, 191, 194, 197, 200, 203-207, 209, 210, 213, 218, 224, 226, 228-229, 234, 235-237, 240, 241, 243, 245, 246, 253, 255 e 256, estão alinhadas com a prestação de contas constante da peça 59, p. 107, planilha elaborada pelo recorrente que relaciona os citados documentos fiscais cujos valores conferem com os constantes do extrato bancário. 
1.18. Ademais, os documentos ora acostados aos autos demonstram que os processos de pagamento no âmbito do Convênio 740.531/2010 seguiram as regras de liquidação da despesa pública, havendo descrição detalhada em cada nota fiscal do serviço prestado bem como dos objetos adquiridos.
1.19. Consta ainda à peça 116 o processo de licitação para aquisição de material de consumo e material permanente bem como do processo de contração de monitores e coordenadores de núcleos de atividades esportivas. Compulsando a referida peça processual, verificou-se a regularidade dos procedimentos licitatórios realizados. Ambos contêm parecer jurídico favorável com os quais se anui plenamente (peça 116, p. 97 e 126) . Destaque-se que, no pregão realizado para compra de material esportivo e permanente, houve lances para redução de preço em alguns itens, tendo sido contratada a empresa que apresentou menor valor por item e menor valor global (peça 116, p. 64-68, 82-92 e 98-100) . Ademais, houve indicação da fonte orçamentária e ampla divulgação (peça 116, p. 3, 40, 72, 74, 148, 171 e 174) .  
1.20. À peça 117, o recorrente apresenta documentos relativos às atividades do convênio, evento de encerramento, entre outros. É importante destacar que, nas p. 20 e 58 da referida peça, é possível observar a equipe com a camisa contendo informações sobre o projeto. Além disso, à peça 117, p. 31-38, há grade horária do agente social, contendo relação dos esportes desenvolvidos com a comunidade e à p. 16-17 relação dos contratados de acordo com a posição assumida no âmbito do projeto. 
1.21. Importante destacar o relatório da peça 117, p. 17-18, que demonstra a preocupação do recorrente em oferecer formação continuada aos agentes envolvidos nas ações do convênio.
1.22. Conforme demonstrado pelo extrato bancário à peça 59, p. 103, o saldo remanescente em 21/01/2016, no valor de R$ 180.459,33, permanecia na conta que recebeu os recursos públicos federais repassados para a execução do ajuste em análise, o que demonstra a necessidade de devolução desses recursos aos cofres públicos federais pela atual gestão. Nesse sentido, cabe devolver o processo ao relator a quo a fim de que chame aos autos o Município para devolução dos recursos federais repassados e não utilizados no âmbito do Convênio 740.531/2010.
1.23. Cumpre, ainda, enviar os autos ao relator a quo para que avalie a possiblidade de chamar em audiência a prefeita sucessora para apresentar razões de justificativa acerca da não apresentação da prestação de contas do Convênio 740.531/2010, cujo prazo final ocorreu em sua gestão, tendo em vista que houve gestão recursal do convênio em seu mandato. Isto porque a última movimentação ocorreu em 02/04/2013 (peça 59, p. 72 e peça 108, p. 21-22) , conforme extrato bancário constante dos autos. Ademais, os documentos da prestação de contas constavam dos arquivos da prefeitura, tendo sido o extrato bancário solicitado à Caixa Econômica Federal em 2013, conforme ofício de peça 59, p. 42. Esses fatos demonstram que a gestora movimentou a máquina pública, tanto no âmbito do controle interno como do TCU, de forma desnecessária, o que caracteriza indício de má fé, tendo em vista a regularidade das contas constatadas neste processo mediante análise de documentação que constava dos arquivos municipais. Caso a gestora tivesse prestado as devidas contas bem como devolvido o saldo remanescente que se encontrava sob sua responsabilidade, as contas teriam sido aprovadas sem ressalvas ainda no âmbito do controle interno. No entanto, assim não procedeu a prefeita sucessora, em cujo mandato findou o prazo do convênio bem como da apresentação da prestação de contas.
1.24. Note-se que o documento acostado à peça 2, p. 138, nos informa que a gestora solicitou prorrogação de prazo do ajuste para apresentação da prestação de contas, o que foi concedido até 01/03/2013. Nesse sentido, como foram apresentados elementos capazes de comprovar a gestão de recursos pelo sucessor não é possível aplicar a Súmula 230 ao presente caso concreto.
1.25. Diante dos fatos narrados, deve-se dar provimento ao presente recurso a fim de afastar tanto o débito como a multa do recorrente na medida em que executou o ajuste nos termos avençados, tendo gerido os recursos em conta única, bem como investido os recursos em aplicação financeira, mediante o emprego de processos licitatórios e documentos fiscais adequados, o que possibilita conceder-lhe quitação plena.
CONCLUSÃO
Da análise anterior, conclui-se, no mérito, que o recorrente foi capaz de comprovar a boa e regular gestão dos recursos públicos repassados no âmbito do Convênio 740.531/2010, o que permite diante dos argumentos e documentos apresentados afastar o débito a ele cominado, concedendo-lhe quitação plena.
1.26. Dessa forma, propõe-se o provimento do recurso.
PROPOSTA DE ENCAMINHAMENTO
Ante o exposto, submete-se à consideração superior a presente análise do recurso de reconsideração interposto por Alex José Batista, ex-prefeito do Município de Cidade Ocidental/GO, contra o Acórdão 10750/2016-TCU-Segunda Câmara, retificado, por inexatidão material, pelo Acórdão 10961/2016-TCU-Segunda Câmara, propondo-se, com fundamento no art. 32 e 33, da Lei 8.443/1992 c/c art. 285 do RI/TCU:
conhecer do recurso e, no mérito, dar-lhe provimento para afastar o débito e a multa cominados, bem como conceder quitação plena ao responsável no que tange à gestão do Convênio 740.531/2010;
avaliar a conveniência e a oportunidade de devolver os autos ao relator a quo para chamar em audiência a prefeita sucessora para que apresente razões de justificativa acerca da não apresentação da prestação de contas cujo prazo final ocorreu em sua gestão, tendo em vista que houve gestão recursal do convênio em seu mandato, bem como citar o Município para devolução dos recursos federais repassados e não utilizados no âmbito do Convênio 740.531/2010 que até a data de 21/01/2016 permaneciam na conta bancária municipal no valor de R$ 180.459,33 (peça 59, p. 103) ; e
comunicar da decisão que vier a ser adotada ao Ministério do Esporte (ME) , ao Procurador-Chefe da Procuradoria da República no Estado de Goiás, ao recorrente bem como aos demais interessados."
	É o relatório.

Idenilson Lima da Silva (OAB/DF 32.297) e outros representando Alex José Batista.

Procuradora-geral Cristina Machado da Costa e Silva.

RECURSO DE RECONSIDERAÇÃO. TOMADA DE CONTAS ESPECIAL. NÃO COMPROVAÇÃO DA BOA E REGULAR APLICAÇÃO DOS RECURSOS. CONTAS IRREGULARES, DÉBITO E MULTA. CONHECIMENTO. PROVIMENTO. AFASTAMENTO DO DÉBITO E DA MULTA DO EX-PREFEITO. CONTAS REGULARES COM QUITAÇÃO. SALDO REMANESCENTE E NECESSIDADE DE AVALIAR A RESPONSABILIDADE DA PREFEITA SUCESSORA. MATÉRIAS NÃO AFETAS À RELATORA DO RECURSO. REMESSA DOS AUTOS AO RELATOR A QUO.

TOMADA DE CONTAS ESPECIAL (TCE)

Secretaria de Recursos - Serur.

Presentes os requisitos de admissibilidade dos artigos 32, inciso I, e 33 da Lei 8.443/1992, conheço do recurso de reconsideração interposto por Alex José Batista, ex-prefeito do município de Cidade Ocidental/GO, contra o Acórdão 10750/2016-TCU-Segunda Câmara, relatado pelo ministro Augusto Nardes, retificado, por inexatidão material, pelo Acórdão 10961/2016-TCU-Segunda Câmara, relator ministro-substituto Augusto Sherman, que, entre outros pontos, julgou irregulares as contas especiais do recorrente, o condenando ao pagamento do débito de R$ 614.640,00 e lhe imputando multa do art. 57 da Lei 8.443/1992, no valor de R$ 79.000,00.
2.	O posicionamento uniforme da Secretaria de Recursos - Serur e do Ministério Público junto ao TCU - MPTCU foi no sentido de conhecer do recurso para dar-lhe provimento integral, afastar o débito e a multa cominados, bem como conceder quitação plena ao responsável no que tange à gestão do Convênio 740.531/2010.
3.	Acolho e adoto como razões de decidir este processo as manifestações uniformes quanto ao mérito do recurso.
4.	Passo a destacar os motivos mais relevantes que me conduzem a acompanhar a proposta de provimento do presente recurso de reconsideração.
5.	Inicio por apresentar breve histórico.
6.	Estes autos cuidam de tomada de contas especial instaurada pelo Ministério do Esporte (ME) em razão da impugnação total de despesas referentes ao Convênio 740.531/2010, celebrado com o município de Cidade Ocidental/GO, tendo por objeto o desenvolvimento de atividades de esporte recreativo e de lazer por doze meses, em oito núcleos, para atendimento a jovens na faixa etária de 15 a 24 anos, no citado município.
7.	Os recursos previstos para implementação do objeto foram orçados no valor total de R$ 632.190,00, sendo R$ 614.640,00 do concedente e R$ 17.550,00 da convenente, a título de contrapartida. Os recursos foram transferidos pela concedente, em duas parcelas, mediante as seguintes ordens bancárias: 2011OB801606, no valor de R$ 570.840,00, e 2011OB801607, no valor de R$ 43.800,00, ambas emitidas na data de 4/5/2011.
8.	O convênio vigeu, originalmente, no período de 1º/7/2010 a 1º/9/2011, com o prazo de trinta dias para apresentação da prestação de contas. Ocorreu a prorrogação de prazo, por meio de aditivo até a data de 31/12/2012. O prazo para a apresentação da prestação de contas avançou à gestão sucessora. No caso presente, como não foram apresentados, inicialmente, elementos capazes de comprovar a gestão de recursos pela prefeita sucessora, bem como foram adotadas as medidas legais cabíveis, aplicou-se o teor da Súmula TCU 230 para afastar a sua responsabilidade.
9.	Nesta fase processual, o recorrente alegou, entre outras, que não há irregularidade passível de sua condenação nestes autos. Para corroborar o afirmado, juntou uma série de documentos devidamente organizados para sanear a prestação de contas.
10.	O exame da Secretaria de Recursos - Serur em a toda documentação demonstrou o seguinte:
	a) foi apresentada tabela contendo conciliação bancária e relação de pagamentos, descrevendo o fornecedor/prestador de serviço ao qual se destinou cheque ou transferência bancária via TED, bem como a correspondente nota fiscal/contrato de prestação de serviço;
	b) todos os contratos de prestação de serviços foram acostados aos autos, bem como os respectivos processos de pagamento, com as cópias dos cheques;
	c) foram juntados os documentos referentes aos processos de pagamento mediante emprego dos recursos públicos federais transferidos no âmbito do ajuste para aquisição de material de consumo, material permanente, bem como realização de eventos de divulgação, sendo que as notas fiscais estão alinhadas com a prestação de contas constante. Planilha elaborada pelo recorrente relacionou os citados documentos fiscais, cujos valores conferem com os constantes do extrato bancário;
	d) os documentos ora acostados demonstraram que os processos de pagamento no âmbito do Convênio 740.531/2010 seguiram as regras de liquidação da despesa pública, havendo descrição detalhada em cada nota fiscal do serviço prestado bem como dos objetos adquiridos;
	e) o recorrente apresentou o processo de licitação para aquisição de material de consumo e material permanente, bem como o processo de contratação de monitores e coordenadores de núcleos de atividades esportivas, demonstrando a regularidade dos procedimentos licitatórios realizados, sendo que ambos contêm parecer jurídico favorável;
	f) no pregão realizado para compra de material esportivo e permanente, houve lances para redução de preço em alguns itens, tendo sido contratada a empresa que apresentou menor valor por item e menor valor global. Ademais, houve indicação da fonte orçamentária e ampla divulgação;
	g) o recorrente apresentou documentos relativos às atividades do convênio, evento de encerramento, grade horária do agente social, contendo relação dos esportes desenvolvidos com a comunidade e relação dos contratados de acordo com a posição assumida no âmbito do projeto.
11.	Nesse panorama, julgo que o presente recurso de reconsideração merece acolhida no sentido de afastar o débito e a multa cominados a Alex José Batista, com o consequente julgamento de suas contas pela regularidade com quitação.
12.	Do exame da supracitada documentação, sobressaíram dois pontos que não estão relacionados ao mérito do recurso que ora se aprecia e que, a meu juízo, merecem ser avaliados pelo relator a quo, ministro Augusto Nardes.  
13.	O primeiro deles é que existe saldo remanescente em 21/01/2016, no valor de R$ 180.459,33, na conta corrente específica, apontando para a imediata necessidade de devolução desses recursos aos cofres públicos federais pela atual gestão. Nesse sentido, cabe devolver o processo ao relator a quo a fim de que chame aos autos o município em tela para devolução dos recursos federais repassados, e não utilizados no âmbito do Convênio 740.531/2010.
14.	O outro ponto se relaciona à apuração da responsabilidade da prefeita sucessora, Giselle Cristina de Oliveira Araújo, que foi excluída destes autos com fulcro na Súmula TCU 230, conforme pontuei anteriormente.
15.	O exame dos documentos agora apresentados pelo recorrente permitiu extrair a seguinte conclusão oportunamente apresentada pela Serur, in verbis:
"4.14. Cumpre, ainda, enviar os autos ao relator a quo para que avalie a possibilidade de chamar em audiência a prefeita sucessora para apresentar razões de justificativa acerca da não apresentação da prestação de contas do Convênio 740.531/2010, cujo prazo final ocorreu em sua gestão, tendo em vista que houve gestão recursal do convênio em seu mandato. Isto porque a última movimentação ocorreu em 02/04/2013 (peça 59, p. 72, e peça 108, p. 21-22) , conforme extrato bancário constante dos autos. Ademais, os documentos da prestação de contas constavam dos arquivos da prefeitura, tendo sido o extrato bancário solicitado à Caixa Econômica Federal em 2013, conforme ofício de peça 59, p. 42. Esses fatos demonstram que a gestora movimentou a máquina pública, tanto no âmbito do controle interno como do TCU, de forma desnecessária, o que caracteriza indício de má-fé, tendo em vista a regularidade das contas constatada neste processo mediante análise de documentação que constava dos arquivos municipais. Caso a gestora tivesse prestado as devidas contas bem como devolvido o saldo remanescente que se encontrava sob sua responsabilidade, as contas teriam sido aprovadas sem ressalvas ainda no âmbito do controle interno. No entanto, assim não procedeu a prefeita sucessora, em cujo mandato findou o prazo do convênio bem como da apresentação da prestação de contas. 
4.15. Note-se que o documento acostado à peça 2, p. 138, nos informa que a gestora solicitou prorrogação de prazo do ajuste para apresentação da prestação de contas, o que foi concedido até 01/03/2013. Nesse sentido, como foram apresentados elementos capazes de comprovar a gestão de recursos pelo sucessor não é possível aplicar a Súmula 230 ao presente caso concreto." (destaque do original) 
	Ante o exposto, ao endossar as manifestações da unidade técnica e do Ministério Público, VOTO por que o Tribunal adote a deliberação que submeto a sua consideração.
TCU, Sala das Sessões Ministro Luciano Brandão Alves de Souza, em 28 de maio de 2019.
ANA ARRAES 
Relatora